臺灣高等法院刑事判決　　　　　　　　　　　　　九十年度上更(一)字第九八三號
　　上 訴 人即
　　被　　　告　乙○○
右上訴人因被告違反著作權法案件，不服臺灣板橋地方法院八十七年度易字第五六五
四號，中華民國八十八年三月十日第一審判決（起訴案號：臺灣板橋地方法院檢察署
八十七年度偵字第八七三一號）提起上訴，經判決後，由最高法院發回更審，本院判
決如左：
    主  文
原判決撤銷。
乙○○無罪。
    理  由
一、公訴意旨略以：被告乙○○係金台貴金屬雕刻設計社負責人，明知名為「鹿港」
    之明信片專輯中「湄洲聖母像」明信片之聖母像像片，係丙○○所拍攝享有攝影
    著作之著作財產權，竟意圖銷售，未經著作財產權人丙○○之同意，於民國八十
    三年農曆三月間，在台北縣板橋市○○路○段一三八巷三號五樓，擅自將前開照
    片重製翻印在其銷售之香火項鍊型錄上（３０２─Ｂ），因認被告涉有著作權法
    第九十一條第一項之罪嫌。
二、公訴人認被告涉有右揭犯行，無非以告訴人之指訴、（鹿港）湄洲聖母像明信片
    照片一紙、「鹿港」明信片十五張、金台貴金屬雕刻設計社目錄一份及被告坦承
    將上開名為「鹿港」之明信片專輯中「湄洲聖母像」明信片之聖母像像片，重製
    翻印於其香火項鍊型錄上等情，為其論據。
三、按犯罪事實應依證據認定之，無證據不推定其犯罪事實；又不能證明被告犯罪者
    ，應諭知無罪之判決，刑事訴訟法第一百五十四條及第三百零一條第一項分別定
    有明文。又按著作權法所定刑罰則之適用，均以行為人有侵害他人著作權之犯罪
    故意為其要件，此項犯意之有無，在訴訟上亦須依確切之積極證據而為認定。
四、訊據被告固坦承於八十三年將上開名為「鹿港」之明信片專輯中「湄洲聖母像」
    明信片之聖母像像片，重製翻印於其香火項鍊型錄上，惟堅詞否認有上開違反著
    作權之犯行，辯稱：是天后宮裏的人委託我幫忙做香火項鍊，我是做樣品讓他們
    看，廟方並表明不付樣品製作費，如果廟方委員會看了可以，廟方就會跟我訂購
    來送給香客，樣品可以印在型錄上面，是服務台的人員叫我去買他們的明信片做
    的；又告訴人與天后宮有契聘關係，資方之天后宮對系爭「湄洲聖母像」可為適
    當應用；且告訴人之作品無非將置放於廟宇內供人膜拜神像之原物呈現，並無原
    創性等語。經查：
（一）系爭「湄洲聖母像」照片為告訴人所攝，業據告訴人提出背面載有「攝影：丙○○」等字樣之「湄洲聖母像」明信片一張為證，且告訴人曾多次為天后宮拍
      照，亦經天后宮委員癸○○、庚○○、辛○○、戊○○、己○○、壬○○於臺
      灣彰化地方法院檢察署八十七年度偵字第九七八六號甲○○、丁○○違反著作
      權法一案中證述在卷。雖被告依據證人即天后宮委員（七十六年至八十二年擔
      任天后宮委員，八十二年至八十四年是主任委員）丁○○證稱：「（卷附之照
      片是何人拍攝的？）這裡面的照片，在八十年以前就已經在天后宮販售了，告
      訴人丙○○以前在天后宮所拍攝的照片，都是天后宮付款，他拍攝好的底片及
      照片都要交給天后宮保管。．．．這些神像都要天后宮將神像自神龕裡面出來
      他才有可能拍到的。」等語，及卷附之帳冊核定憑單、票據、收據等，辯稱系
      爭照片為既天后宮出資聘告訴人完成，依八十一年六月十日修正前之著作權法
      第十條規定，其著作權應歸天后宮享有，告訴人並無著作權。惟查依據證人即
      天后宮之委員丁○○（七十六至八十四年）、庚○○（七十九年至八十二年）
      、辛○○（至七十六年至八十四年）、己○○（七十九至八十四年）均證稱不
      知天后宮是否有支付系爭明信片之照片拍攝費用予告訴人，參以卷附証人丁○○所提憑單、票據、收據均為七十六年以後之單據，與告訴人主張拍攝時間為
      七十三年不符，是被告此節所辯，尚乏証據足資認定。
（二）惟證人即前天后宮主任委員丁○○證稱：凡拍攝媽祖神像者，均須由廟方將神
      像從神龕裡搬出才能拍照，故事先均須取得廟方同意，惟拍攝後之照片，站在
      宣揚媽祖德澤及推廣媽祖信仰之立場，廟方均鼓勵民眾翻拍，翻拍之前亦無須
      事先知會廟方。又天后宮過去確曾委託他人以明信片翻製徽章贈送香客，但並
      不支付樣品費予廠商，而係同意廠商將該式樣印製於目錄及廣告上銷售（見本
      院九十年十一月六日及九十一年一月八日訊問筆錄）。是被告所辯係應廟方要
      求做三個徽章樣品給委員會看，若經採納廟方將訂購以送給香客，廟方並同意
      被告可以印在被告之目錄上，且係廟方告知不用拍照，直接買明信片回去使用
      即可等語應屬真實。再參酌曾擔任天后宮主任委員、出納組長、建設組長、宮
      務組長之証人丁○○、庚○○、辛○○、己○○等人均証稱各地媽祖神像不同
      ，信徒無混淆之虞，天后宮除販賣系爭「鹿港」之明信片專輯外，早自七十年
      代起即印製告訴人攝影之他張聖母像明信片送給香客當紀念（見本院九十一年
      一月八日訊問筆錄）。該張明信片復經告訴人當庭提呈，經本院勘驗結果，該
      明信片背面亦載有「攝影：丙○○」等字樣，且與系爭照片同屬媽祖聖像，構
      圖、角度亦相雷同，僅背景色稍有差異，有該明信片附卷可證。而依前述，天
      后宮基於推廣媽祖信仰，多方鼓勵民眾翻拍廟方使用之照片，告訴人迭次為天
      后宮攝影，其中不乏支領報酬者，故實際上極難查悉每張照片之著作權誰屬，
      告訴人亦因此與天后宮之委員甲○○、丁○○發生爭訟，惟經台灣彰化地方法
      院檢察署檢察官偵查結果，認告訴人於七十六、七十七年間拍攝之「湄洲天上
      聖母」照片七幀著作權應屬天后宮管理委員會所有，而為不起訴處分確定，有
      該署八十七年度偵字第九七八六號不起訴處分書可稽，並經本院調閱該卷查明
      無訛。則被告主觀上認為在天后宮陳列之天后宮明信片，無論係贈送單張聖母
      像或出賣整套，其著作權應屬天后宮所有，天后宮並有權授權被告加以重製翻
      印於其香火項鍊型錄上，洵屬有據，應認被告並無侵害著作權之犯罪故意。
（三）綜上所述，被告主觀上並無侵害告訴人系爭攝影著作之故意，核與著作權法第
      九十一條第一項之犯罪構要件不符，自不能以該條罪責相繩。此外又查無其他
      積極證據足以證明被告犯罪，依法應為被告無罪之諭知。原審未予詳查，遽為
      被告有罪之判決，尚有未洽。被告上訴意旨否認犯罪，指摘原判決不當，為有
      理由，應由本院將原判決撤銷改判，諭知被告無罪。
據上論斷，應依刑事訴訟法第三百六十九條第一項前段、第三百六十四條、第三百零
一條第一項判決如主文。
本案經檢察官費玲玲到庭執行職務。
中    華    民    國    九十一    年      一        月      三十        日
                          臺灣高等法院刑事第十三庭
                              審判長法  官  蔡    燉
                                    法  官  李  春  地
                                    法  官  盧  彥  如
右正本證明與原本無異。
不得上訴。
                                    書記官  何  閣  梅
中    華    民    國    九十一    年      一月      三十一      日
